【裁判字號】    95,上訴,573
【裁判日期】    950721
【裁判案由】    偽造文書等
【裁判全文】
臺灣高等法院刑事判決                 95年度上訴字第573號
上  訴  人
即  被  告  乙○○
上列上訴人因偽造文書等案件，不服臺灣板橋地方法院93年度訴
字第2160號，中華民國95年1月6日第一審判決（起訴案號：臺灣
板橋地方法院檢察署93年度偵字第4866號、第16173號），提起
上訴，本院判決如下：
    主  文
原判決撤銷。
乙○○連續行使偽造私文書，足以生損害於公眾及他人，累犯，
處有期徒刑玖月。
汽車買賣合約書中偽造之甲○○簽名貳枚（一式兩份，每份簽名
壹枚）、讓渡書中偽造之甲○○簽名壹枚，均沒收。
    事  實
乙○○前於民國90年間因重利案件，經臺灣板橋地方法院判處有
期徒刑5月確定，於90年3月9日易科罰金執行完畢。猶不知悔改
，其於任職之有限責任臺北市大文山計程車運輸合作社（下稱大
文山車行），見甲○○以自有車號7E─496號計程車，參加大文
山車行，竟意圖為自己不法之所有，於92年11月3日，在臺北市
○○○路5段206之3號3樓附近之巷子，對甲○○佯稱要租車1個
月，每日租金新臺幣（下同）1500元，為免遭警攔檢，要甲○○
將身分證正本，連同車上放置之執業登記證、行車執照，併交與
乙○○。甲○○不疑有他，遂於同日，於大文山車行位於臺北市
○○○路5段206之3號3樓附近之全家便利商店，將上開證件及計
程車交予乙○○。乙○○繼而以車主甲○○欲出售該車，於翌（
4）日至臺北縣新店市○○路○段35號之4，向不知情之汽車銷售
業者謝憲道詢價，雙方以40萬5千元價格成交，外加乙○○傭金1
萬元。乙○○乃與不詳姓名之成年男子，共同基於行使偽造私文
書之犯意聯絡，推由其中1人，在臺北縣新店市○○路○段35號之
4，於一式兩份之汽車買賣合約書，接續偽造甲○○之簽名各1
枚，並盜用甲○○印章於合約書簽名欄，表示同意以40萬5千出
售上開計程車與謝憲道，當場交付謝憲道而行使之，足以生損害
於甲○○與謝憲道。謝憲道則交付20萬5千元予該不詳姓名年籍
成年男子，並留置該車。陳煥復基於使公務員登載不實之故意，
明知甲○○並無繳銷車牌之意思，竟於同日至臺北市監理處附近
，委請不知情之代辦人員林麗秋，持甲○○上開購車時之汽車新
領牌照登記書、印章及身分證等資料，由林麗秋於汽機車各項異
動登記書上盜用印章1次，以甲○○名義填寫該異動登記書而偽
造文書，復由林麗秋持向臺北市監理處承辦人員辦理車牌繳銷而
行使之，使承辦監理人員將上開不實異動資料，登入公務電腦存
置備查，登載於其職務上所掌之公文書，足以生損害於甲○○及
監理機關對於車籍管理之正確性。乙○○承前行使偽造私文書之
概括犯意，於92年11月4日前後，在不詳地點，偽造甲○○之簽
名1枚及盜用印章1次於讓渡書上，表示甲○○同意出售該車。乙
○○並承前盜用印章之概括犯意，在大文山車行之「合作社變更
登記證」影本上，盜用甲○○之印章。並於92年11月4日晚間7、
8時左右，攜前揭讓渡書、合作社變更登記證，至臺北縣新店市
○○路○段35號之4附近交予謝憲道，而行使之，足以生損害於甲
○○，謝憲道則將車價尾款20萬付與乙○○。嗣甲○○因無法聯
絡乙○○，向監理機關查知上開車輛於92年11月4日遭人辦理車
牌繳銷，遂報警究辦，而悉上情。
    理  由
一、訊據上訴人即被告乙○○坦承於上開時地收受告訴人甲○○
    交付之車號7E─496號計程車，出售予證人謝憲道，並委請
    代辦人員至監理站辦理車號7E─496車牌繳銷，再將讓渡書
    、車牌繳銷書、甲○○身分證影本、及合作社變更登記證各
    1 件交予證人謝憲道，代收車價尾款20萬元，並取得1萬元
    傭金等情，惟否認有何行使偽造私文書、使公務員登載不實
    及詐欺取財等罪行，辯稱：係告訴人甲○○委託其賣車，並
    未偽造其簽名及盜蓋印章，頭期款是告訴人同行之友人收取
    ，尾款則與告訴人本人云云。
二、經查：
 (一).車號7E─496計程車，登記車主為告訴人甲○○與大文山車
    行，有汽車新領牌登記書影本1件（偵字第4866號卷第6頁）
    附卷可稽，並據證人即告訴人甲○○證述明確。
 (二).被告與一姓名年籍不詳之成年男子，於92年11月4日同至謝
    憲道工作之臺北縣新店市○○路○段35號之4車行，將該車交
    與證人謝憲道，並推由兩人中之1人書立「甲○○」之簽名
    ，蓋用「甲○○」印章而與證人謝憲道簽署一式兩份之汽車
    買賣合約書，分由買賣雙方各持1份，再由該名男子收取頭
    期款20萬5千元。繼而被告於同日委請不知情之林麗秋至臺
    北市監理處，辦理車號7E─496車牌繳銷，再由被告將讓渡
    書、汽機車各項異動登記書、大文山車行合作社變更登記證
    等文件交給謝憲道，謝憲道則將車價尾款20萬元及傭金1萬
    元予被告等情，業據證人謝憲道證述綦詳（偵字第4866號卷
    第111-112頁、第128-130頁、原審卷一第222-226頁），並
    為被告所自承，且有汽機車各項異動登記書、讓渡書、大文
    山車行合作社變更登記證影本各1件可佐。是此部分事實，
    堪以認定。
 (三).被告雖辯稱係告訴人委託其賣車云云，然告訴人並未委託被
    告出售車號7E─496計程車，且被告於92年11月3日左右，在
    大文山車行附近，佯裝向告訴人甲○○租車，約定租金每日
    1千5百元，被告復以去臺中避免遭警攔檢為由，向告訴人甲
    ○○索取身分證正本，連同車上放置之行車執照、職業小客
    車執業登記書一併取走等情，據證人即告訴人甲○○指證明
    確（偵字第4866號卷第4-5頁、第64頁，原審卷二第8-11 頁
    ）。參以車號7E─496計程車有正鑰匙及副鑰匙各1付，告訴
    人交付該車時，僅提出1付正鑰匙與被告，此據證人甲○○
    結證在卷，復為被告不爭。倘告訴人甲○○委託被告居間介
    紹出售該車，理應將2付鑰匙交與被告處理，豈會自留1 付
    ？再以被告偕同不詳姓名年籍成年男子與證人謝憲道簽約時
    ，被告尚稱該名男子為車主一情，亦據證人謝憲道證述明確
    。若告訴人委請被告代為出售車輛，當可自行陪同被告與買
    主接洽，甚且親自締約取款，何須勞由該不知名之男子出面
    訂約、取款？復由被告謊稱該男子為車主？又若如被告所辯
    告訴人有與另一名男子同行取款，何以被告將錢交予該男子
    ，而不逕交告訴人。再者，被告於本院自承與告訴人並無特
    別交情，告訴人委託其賣車，竟未簽立委託書，交款予告訴
    人友人又未要求書立收據，均與常情有違。綜上所述，被告
    辯稱告訴人授權處理售車事宜云云，顯不合常理，不足採信
    。
 (四).原審囑託法務部調查局，就90年1月10日合作社變更登記證
    、93年3月13日讓渡書、92年11月4日汽機車各項異動登記書
    （車號7E─496）、92年7月14日新領牌照登記書（車號7E
    ─496）、92年11月4日汽車買賣合約書中之「甲○○」印文
    鑑定是否同一，該局以重疊比對、特徵比對法鑑定後，認上
    開讓渡書、汽機車各項異動登記書及新領牌照登記書中之甲
    ○○印文形體相合、特徵相符，研判可能出於同一印章，但
    因缺乏相關印章實物可資參對，故依資料比對情形研判前開
    推斷性意見；而合作社變更登記、汽車買賣合約書中之甲○
    ○印文，彼此間不符，且與上開讓渡書、汽機車各項異動登
    記書、汽車新領牌照登記書中甲○○印文不同，此有該局94
    年6月28日調科貳字第09400299290號鑑定通知書1件在卷可
    憑。雖被告以上開汽機車各項異動登記書及汽車新領牌照登
    記書甲○○之印文相符，必係告訴人甲○○提供印章為之，
    可見告訴人確有委請被告售車云云。惟依鑑定結果，被告出
    售汽車後，交付與證人謝憲道之合作社變更登記證、讓渡書
    、汽機車各項異動登記書與同日雙方簽立售車之汽車買賣合
    約書中甲○○之印文，除讓渡書與汽機車各項異動登記書中
    印文可能出於同一印章外，其餘合作社變更登記證、汽車買
    賣合約書，與上開讓渡書、汽機車各項異動登記書之甲○○
    印文明顯不同。若被告取得告訴人授權售車，何以使用至少
    3種不同印章來售車事宜？益證被告所辯，悖乎常情，而不
    可採信。
 (五).至檢察官雖認被告於汽機車各項異動登記書中，偽造告訴人
    簽名與印文各1枚。惟查，前揭汽機車異動登記書中車主名
    稱欄中「甲○○」之字樣，係表示申請人為告訴人甲○○之
    意，目的在於識別車主姓名為何，並無簽名製作文書之意思
    表示，此觀諸該登記書中車主名稱欄上註記（車主姓名）即
    明，有該汽機車異動登記書1件附卷可考。而合作社變更登
    記證、讓渡書、汽機車各項異動登記書（車號7E─496繳銷
    車牌）、汽車新領牌照登記書（車號7E─496）及汽車買賣
    合約書中之「甲○○」印文，經原審提示令告訴人辨識，告
    訴人不能確定是非其所有印文，亦無法確定交付計程車時時
    ，車上是否存放有個人印章等語。既缺乏積極證據認定被告
    確有偽造印章或印文之犯行，復無法排除被告盜用告訴人印
    章之可能性，依罪證有疑，利於被告之法則，當從輕認定被
    告係盜用印章。
 (六).綜上事證明確，被告犯行堪以認定。
三、
 (一).查被告佯稱租車，向告訴人詐得計程車及相關證明文件，核
    其所為，係犯刑法第339條第1項詐欺取財罪；又被告與不詳
    姓名年籍成年男子，偽以告訴人名義，與不知情之證人謝憲
    道簽立汽車買賣合約書，偽簽告訴人簽名，盜用印章後，持
    交謝憲道之所為，係犯刑法第216條、第210條之行使偽造私
    文書罪；再被告偽以告訴人名義填載汽機車各項異動登記書
    ，盜用告訴人印章，持向臺北市監理站承辦人員行使，並使
    該公務員將不實車籍異動登載於職務上所掌之電腦資料中之
    所為，係犯刑法第216條、第210條行使偽造私文書罪及第21
    4條使公務員登載不實罪。復被告偽以告訴人名義，於讓渡
    書中偽造簽名、盜用印章，持交謝憲道之所為，係犯刑法第
    216條、第210條之行使偽造私文書犯行。
 (二).被告行為後，刑法第55條關於牽連犯、第56條關於連續犯之
    規定，均於94年1月7日修正公布刪除，並於95年7月1日施行
    ，則被告之犯行，因行為後新法業已刪除牽連犯、連續犯之
    規定，此刪除雖非犯罪構成要件之變更，但顯已影響行為人
    刑罰之法律效果，自屬法律有變更，依新法第2條第1項規定
    ，比較新、舊法結果，仍應適用較有利於被告之行為時法律
    即舊法論以牽連犯、連續犯（最高法院95年第8次刑事庭會
    議決議參照）。被告先後盜用印章之所為，時間緊接，所犯
    係構成要件相同之罪名，應依連續規定以一行為。被告於大
    文山車行之「合作社變更登記證」影本上，盜用甲○○之印
    章之所為，屬盜用印章。至該「合作社變更登記證」影本本
    係真正，係應監理機關之要求而提出，被告並未偽造等情，
    已據被告述在卷，亦無證據顯示其內容有不實之處，是該部
    分尚不構成偽造私文書，附此敘明。被告偽造簽名、盜用印
    章為偽造私文書之階段行為，偽造私文書為行使之低度行為
    ，均為行使偽造私文書之高度行為所吸收，不另論罪。被告
    先後多次行使偽造私文書犯行，時間緊接，所犯係構成要件
    相同之罪名，應依連續規定以一罪（即情節較重之第2次行
    使偽造私文書，足以生損害於告訴人及監理機關車籍管理之
    正確之所為），並加重其刑。又被告所犯行使偽造私文書罪
    、詐欺取財罪及使公務員登載不實罪，均有方法目的之牽連
    關係，應從較重之行使偽造私文書罪處斷。被告與該不詳姓
    名年籍之成年男子，偽以告訴人甲○○名義與謝憲道簽立汽
    車買賣合約書，並持向謝憲道行使，為共同正犯；其等於一
    式兩份之汽車買賣合約書偽簽告訴人姓名，盜用印章，為接
    續犯。再被告利用不知情之林麗秋，行使偽造之汽機車各項
    異動登記書，使公務員將此不實異動事項，登載於職務上所
    掌公文書，為間接正犯。檢察官雖未就被告行使偽造汽車買
    賣合約書、讓渡書之犯行起訴，惟此與前開有罪部分，具連
    續犯之裁判上一罪關係，本院自應併予審理。
 (三).被告有事實欄所載之科刑及執行，有本院被告全國前案紀錄
    表附卷可佐，其於5年以內，再故意犯本件有期徒刑之罪，
    不論依修正前之刑法第47條，或修正後之刑法第47條第1項
    之規定，均構成累犯，對被告而言並無有利或不利之情形，
    ，應逕依修正前之刑法第47條，論以累犯，並加重其刑。
四、原審據以論罪科罰固非無見，惟查被告僅盜用告訴人印文於
    真正之合作社變更登記證影本上，並未偽造該登記，原審認
    構成偽造私文書，尚有未洽，被告上訴否認犯罪雖無理由，
    惟原判決既有可議之處，自應由本院予以撤銷改判。爰審酌
    被告犯罪動機、目的、手段、詐取告訴人謀生工具，對告訴
    人造成之損害非小，犯罪所得財物及其犯罪後矢口否認犯行
    等一切情狀，量處有期刑9月。汽車買賣合約書中被告偽造
    之告訴人簽名2枚（一式兩份，每份簽名1枚）、讓渡書中偽
    照之甲○○簽名1枚，屬偽造之署押，因交與被告收執之汽
    車買賣合約書，無證據證明已滅失，均應依刑法第219條規
    定沒收。
據上論斷，應依刑事訴訟法第369條第1項前段、第364條、第299
條第1項前段、刑法2條第1項、修正前刑法第56條、第216條、第
210條、第214條、第339條第1項、第55條、第47條、第219條、
修正前罰金罰鍰提高標準條例第1條前段，判決如主文。
本案經檢察官柯麗鈴到庭執行職務
中    華    民    國    95    年    7    月    21    日
                  刑事第十三庭  審判長法  官  曾德水
                                      法  官  杜惠錦
                                      法  官  廖紋妤
以上正本證明與原本無異。
如不服本判決，應於收受送達後十日內向本院提出上訴書狀，其
未敘述上訴之理由者並得於提起上訴後十日內向本院補提理由書
（均須按他造當事人之人數附繕本）。
                                      書記官  王增華
中    華    民    國    95    年    7     月   21    日
附錄：本案論罪科刑法條全文
中華民國刑法第210 條 (偽造變造私文書罪)
偽造、變造私文書，足以生損害於公眾或他人者，處五年以下有
期徒刑。
中華民國刑法第214 條 (使公務員登載不實罪)
明知為不實之事項，而使公務員登載於職務上所掌之公文書，足
以生損害於公眾或他人者，處三年以下有期徒刑、拘役或五百元
以下罰金。
中華民國刑法第216 條 (行使偽造變造或登載不實之文書罪)
行使第條至第條之文書者，依偽造、變造文書或登載不實事項或
使登載不實事項之規定處斷。
中華民國刑法第339 條第1項
 (普通詐欺罪)意圖為自己或第3人不法之所有，以詐術使人將本
人或第3人之物交付者，處五年以下有期徒刑、拘役或科或併科
1000元以下罰金。


司法院資訊處製作；財團法人民間司法改革基金會備份。
